臺灣基隆地方法院基隆簡易庭小額民事判決
110年度基小字第401號
原      告  林榮華  

被      告  祝澄如



上列當事人間請求清償債務事件，本院於民國110年2月24日言詞
辯論終結，判決如下：
    主  文
原告之訴駁回。
訴訟費用（除減縮部分外）新臺幣壹仟元由原告負擔。
    事實及理由
壹、程序方面：
    按訴狀送達後，原告不得將原訴變更或追加他訴，但請求之
    基礎事實同一者、擴張或減縮應受判決事項之聲明者，不在
    此限，民事訴訟法第255條第1項第2款、同項第3款定有明文
    。次按簡易事件因訴之變更或一部撤回，致其訴之全部屬於
    民事訴訟法第436條之8第1項之範圍者，承辦法官應以裁定
    改用小額程序，並將該簡易事件報結後改分為小額事件，由
    原法官依小額程序繼續審理，同一地方法院適用簡易程序審
    理事件事務分配辦法第7條第3項定有明文。本件原告原起訴
    聲明：被告應給付原告新臺幣（下同）104,000元，及自民
    國108年9月10日起至清償日止，按年息5%計算之利息（頁23
    ）；嗣於本院110年2月24日言詞辯論期日，當庭表示被告曾
    為部分清償，遂將上開請求金額減縮至74,000元（頁149）
    ，並追加不當得利請求權為本件之訴訟標的（頁147）。揆
    諸首揭規定，原告所為上開變更、追加，均於法相合，程序
    上應予准許。另依原告變更後訴之聲明，本件訴訟標的金額
    已在10萬元以下，屬民事訴訟法第436條之8第1項規定之範
    圍，應適用小額訴訟程序，本院業於上開言詞辯論期日依職
    權裁定本件改行小額訴訟程序，併此敘明。   
貳、實體方面：　
一、原告主張：
(一)被告於108年8月15日至同年9月9日間，曾陸續向原告借款，
    並經原告匯款交付金錢，共已給付借款104,000元。而兩造
    僅就上開借款中之30,000元經臺灣臺北地方院以109年度店
    司小調字第900號調解成立，其餘74,000元則經原告屢次催
    索，迄未獲被告置理。為此，爰依消費借貸、不當得利之法
    律關係提起本件訴訟等語，並聲明：被告應給付原告74,000
    元，及自108年9月10日起至清償日止，按年息5%計算之利息
    。
(二)對被告答辯之陳述：
　1.74,000元中之8,000元，係原告代被告墊付予訴外人高黎娟 
     ，作為被告擔任「世界華人工商婦女企管協會」宜蘭分會 
     顧問之顧問費，被告辯稱兩造互為對方墊付宜蘭分會之顧 
     問費8,000元、基隆分會之顧問費10,000元，並非真實。
　2.被告辯稱其已償還60,000元予原告，並無此事，原告未曾收
    受被告之60,000元款項。
　3.被告辯稱74,000元全係兩造男女交往時期，原告對被告之贈
    與，尚屬虛妄。實際上兩造僅為普通男、女性友人，原告確
    曾贈與過被告金錢，但均係現金給付，並給被告一張副卡用
    以扣繳ETC之通行費；此外，就金錢消費借貸部分，兩造已
    約定以匯款交付借款至明。
二、被告答辯：
(一)兩造過去係男、女朋友關係，原告所主張之74,000元全屬兩
    造交往期間原告對被告贈與之金錢，兩造間無消費借貸之關
    係存在。原告雖主張兩造間有消費借貸關係，迄未提出借據
    供核，自不能徒憑原告曾匯款予被告，即驟認兩造間有借貸
    關係。
(二)原告雖稱74,000元中有8,000元係原告代被告墊付「世界華
    人工商婦女企管協會」宜蘭分會之顧問費，然當時被告同有
    為原告支付該協會基隆分會之顧問費10,000元，此應屬兩造
    交往期間約定之互相贈與。而原告過去固曾提供被告60,000
    元及信用卡副卡作為生活使用，但被告眼見原告經濟不好，
    於心不忍，業已籌措60,000元並連同信用卡返還原告，亦難
    認此屬被告向原告所為之消費借貸。而原告雖再稱兩造間約
    定以「匯款」方式交付「借款」，但兩造交往時，係原告主
    動要被告提供帳戶，多次匯款予被告，要求被告不要外出工
    作（賣楊桃汁），當無足認「匯款」屬於「借款」自明，且
    原告就借款均會要求簽發本票作為擔保及第三人擔任保證人
    ，益徵74,000元並非借款。此外，被告過去固向原告借貸金
    錢，然伊均已清償，此觀兩造另案調解成立之30,000元即知
    等語。並聲明：原告之訴駁回；如受不利判決，願供擔保請
    准宣告免為假執行。
三、本院之判斷：
    原告雖主張被告於108年8月15日至同年9月9日間，共向伊借
    款104,000元，惟兩造僅於另案調解成立30,000元，被告尚
    有74,000元未為清償等情，並提出匯款明細數紙為證（頁25
    至37），且經本院職權調取臺灣臺北地方法院新店簡易庭10
    9年度店司小調字第900號卷宗核閱無訛，然被告固不爭執有
    上開匯款，且兩造曾於另案成立上開調解，惟否認兩造間就
    74,000元存在消費借貸之法律關係，並執前詞置辯，是本件
    之爭點為：(一)兩造間有無就74,000元成立消費借貸法律關
    係？（二）被告是否無法律上原因受有74,000元之利益？現
    判斷如下。
(一)兩造間有無就74,000元成立消費借貸法律關係？　　
    按稱消費借貸者，於當事人間必本於借貸之意思合致，而有
    移轉金錢或其他代替物之所有權於他方之行為，始得當之。
    是以消費借貸，因交付金錢之原因多端，除有金錢之交付外
    ，尚須本於借貸之意思而為交付，方克成立。倘當事人主張
    與他方有消費借貸關係存在者，自應就該借貸意思互相表示
    合致及借款業已交付之事實，均負舉證之責任，其僅證明有
    金錢之交付，未能證明借貸意思表示合致者，仍不能認為有
    該借貸關係存在（最高法院98年度台上字第1045號民事裁判
    參照）。民事訴訟如係由原告主張權利者，應先由原告負舉
    證之責，若原告不能舉證，以證實自己主張之事實為真實，
    則被告就其抗辯事實即令不能舉證，亦應駁回原告之請求。
    從而原告既不能舉證證明其交付被告之金錢為借款，則其本
    於消費借貸關係，請求被告給付金錢及其利息，即屬無據（
    最高法院82年度台上字第1723號民事裁判參照）。準此，依
    上開說明，本件原告既主張其將74,000元匯予被告，兩造間
    成立消費借貸關係等語，則原告自應就兩造間成立消費借貸
    合意乙節，負舉證責任。惟查：
  1.原告主張兩造間就74,000元有消費借貸之合意，且約定以「
    匯款」方式分次交付「借款」乙節，無非係以其有多次匯款
    予被告之事實為其主要論據。然核諸原告提出之7紙匯款明
    細，固可見各筆款項匯款日期先後為「2019/08/15 21：11
    ：33」、「2019/08/15 21：13：23」、「2019/08/17 07：
    44：01」、「2019/08/23 18：31：37」、「2019/08/28 11
    ：48：08」、「2019/09/06 15：06：19」、「2019/09/09 
    13：31：22」，金額依序為「30,000元」、「10,000元」、
    「3,000元」、「3,000元」、「30,000元」、「8,000元」
    、「20,000元」，合計104,000元；上開匯款人名稱均記載
    「榮華」，收款人名稱則多係記載「澄如」或「祝澄如」，
    而款項係分別匯至收款人於「台北富邦銀行」或「郵局」之
    存款帳戶當中【按：其中「2019/09/06 15：06：19」、「8
    ,000元」之轉帳，收款人為「高黎（按：原告誤載「梨」）
    娟」、轉入「合作金庫」，此部分詳如後述】。可徵原告於
    前開期日、時間，曾將上開金錢匯入被告之帳戶【按：「8,
    000元」（非轉帳予被告；詳如後述）、「30,000元」（兩
    造不爭執經另案臺灣臺北地方法院新店簡易庭109年度店司
    小調字第900號調解成立）部分除外】，而被告亦不否認其
    有收受款項屬實。惟上開匯款資料僅為手機操作網路銀行轉
    帳顯示交易成功之帳務記錄截圖畫面，原告復未再提出其他
    約定或書面，說明原告將上開款項匯予被告係作何使用，或
    兩造確曾言明以「匯款作為交付借款」之約定，則揆諸上揭
    說明，交付金錢之原因多端，或為買賣、或為贈與，或因其
    他之法律關係而交付，非謂一有金錢之交付，即得推論授受
    金錢之雙方屬消費借貸關係，是縱原告匯款予被告之事為真
    ，本院仍無足據此推認兩造間就消費借貸之意思表示已達成
    合意（按：頁37所載之「20,000元」匯款，雖於備註欄記載
    「澄如撥用」，然憑該等文意尚難率爾判斷此即兩造消費借
    貸之約定）。遑論，原告雖否認兩造過去有男女交往關係，
    但其亦當庭表示兩造交友時其確曾多次贈與被告金錢，尚有
    提供被告信用卡以扣繳ETC通行費等語（頁148），足徵兩造
    間金錢往來關係本屬複雜，殊難徒憑上開匯款資料，即逕認
    兩造間有消費借貸合意存在，是原告此部分之主張，自難採
    信。
  2.原告另主張上開匯款中之「8,000元」（按：即上述匯款日
    期「2019/09/06 15：06：19」、金額「8,000元」、收款人
    「高黎娟」、轉入「合作金庫」帳戶之金額），係其按被告
    指示匯入高黎娟之帳戶作為被告參加「世界華人工商婦女企
    管協會」宜蘭分會擔任顧問之費用，被告當為8,000元之借
    款人云云。然觀諸原告提出之匯款明細（頁35），該8,000
    元既非匯入被告帳戶，亦經被告否認為其向原告借貸之金錢
    ，且就匯款備註欄所提及之「澄如顧問費」字樣，尚辯稱係
    兩造交往當時基於互相贈與之關係，為對方繳付「世界華人
    工商婦女企管協會」宜蘭分會、基隆分會之顧問費各8,000
    元、10,000元等語，復據提出10,000元繳款收據為憑（參本
    院職權調取之本院109年度基小調字第637號卷頁123）。則
    本院衡酌兩造間有金錢上之密切來往，業如前述，原告縱曾
    代被告支付「世界華人工商婦女企管協會」宜蘭分會之顧問
    費，亦難表徵此當屬原告基於借貸之意思所為之金錢交付；
    除此之外，再未見原告就兩造間有8,000元借款之意思合致
    舉證以實其說，尚無足證明原告對高黎娟金錢之交付係基於
    原告與被告間之消費借貸合意所為，自難驟認兩造間就8,00
    0元有成立消費借貸之合意，是原告上開主張，亦無足取。
  3.至原告雖另主張被告於調解時承認是借款，試圖殺價云云，然按調解程序中當事人所為之陳述或讓步，於調解不成立後之本案訴訟，不得採為裁判之基礎，民事訴訟法第422條定有明文，準此，原告此部分之主張縱係屬實，亦於法無據。
　4.職故，原告未能證明兩造間有就74,000元成立消費借貸之合
    意存在，揆諸首揭說明，原告依據消費借貸法律關係，請求
    被告返還74,000元，即屬無據。
(二)被告是否無法律上原因受有74,000元之利益？
  1.按無法律上之原因而受利益，致他人受損害者，應返還其利
    益；雖有法律上之原因，而其後已不存在者，亦同，民法第
    179條定有明文。主張不當得利請求權存在之當事人，對於
    不當得利請求權之成立，應負舉證責任，即應證明他方係無
    法律上之原因而受利益，致其受有損害（最高法院103年度
    台上字第2198號判決意旨參照）。不當得利返還請求權之成
    立，須當事人間財產之損益變動，即一方受財產上之利益致
    他方受財產上之損害，係無法律上之原因。在給付型之不當
    得利，關於有無法律上之原因，應視當事人間之給付行為是
    否存在給付目的而定；倘當事人一方基於一定之目的而對他
    方之財產有所增益，其目的在客觀上即為給付行為之原因，
    自非無法律上之原因。而主張該項不當得利請求權存在之當
    事人，應舉證證明該給付欠缺給付之目的（最高法院105年
    度台上字第2067號判決意旨參照）。本件原告主張其給付74
    ,000元予被告，乃被告無正當理由受有利益等語，為被告所
    否認，並提出存摺交易明細，抗辯原告於兩造交往期間多次
    匯款贈與伊金錢，目的係希望伊不要外出工作等語。揆諸前
    開說明，自應由主張不當得利返還請求權之原告，先就不當
    得利要件中之「無法律上原因」乙節負舉證責任。
　2.查原告提出上開匯款明細，雖得據以為其匯款予被告之證明
    ，惟就各筆匯款之交付何以「無法律上原因」，均未見原告
    舉證以佐；且原告雖否認兩造係男女間交往關係，然亦陳稱
    其與被告友好時，確曾多次贈與被告數目不詳之金錢暨提供
    被告信用卡使用，復無從證明其贈與被告之金錢僅係以現金
    之方式提供；況參被告提出兩造參加活動之照片所示，2人
    過去互動親密，實屬交誼匪淺，倘兩造於友好往來期間，互
    有餽贈、支出開銷等情，尚與一般常情無違，自難認受給予
    之一方係斷無法律上之原因而受有利益。此外，原告再未就
    被告係無法律上之原因而受利益，致其受有損害，且其給付
    係欠缺給付之目的等情，舉證證明以實其說，則其依不當得
    利之法律關係請求被告返還74,000元，亦無理由。
四、綜上所述，原告依消費借貸、不當得利之法律關係，請求被
    告給付原告74,000元，及自108年9月10日起至清償日止，按
    年息5%計算之利息，為無理由，應予駁回。
五、末按法院為終局判決時，應依職權為訴訟費用之裁判。訴訟
    費用，由敗訴之當事人負擔。小額訴訟，法院為訴訟費用之
    裁判時，應依職權確定其費用額。民事訴訟法第87條第1 項
    、第78條及第436條之19第1項分別定有明文。又原告撤回其
    訴者，訴訟費用由原告負擔，民事訴訟法第83條第1 項定有
    明文。是以，起訴後減縮應受判決事項聲明，實質上與訴之
    一部撤回無異，自應由為減縮之人負擔撤回部分之裁判費(
    最高法院99年度台抗字第713 號裁定參照) 。查本件原告聲
    請本院核發109年度司促字第6499號支付命令後，經被告異
    議而視為起訴，經本院以109年度補字第806號裁定其訴訟標
    的金額為104,000元，原告因而繳納第1 審裁判費1,110元，
    嗣原告減縮訴訟標的金額為74,000元，依民事訴訟法第77條
    之13之規定，其第1審裁判費應為1,000元，此外，即無其他
    訴訟費用支出，故本件訴訟費用額確定為1,000 元，應由敗
    訴之原告負擔。至原告減縮部分，揆諸上揭說明，亦當然由
    原告負擔，附此敘明。
六、據上論結，本件原告之訴為無理由，依民事訴訟法第436條
    之23、第436條第2項、第78條、第436條之19，判決如主文
    。
中　　華　　民　　國　 110 　年　　 3　 　月　　12　　日
                  基隆簡易庭法  官  曹庭毓
以上正本係照原本作成。
如不服本判決，應於送達後20日內，向本院提出上訴狀並表明上
訴理由，如於本判決宣示後送達前提起上訴者，應於判決送達後
20日內補提上訴理由書（須附繕本）。
如委任律師提起上訴者，應一併繳納上訴審裁判費。
對於小額程序之第一審判決之上訴，非以其違背法令之理由，不
得為之。且上訴狀內應記載表明（一）原判決所違背之法令及其
具體內容。（二）依訴訟資料可認為原判決有違背法令之具體事
實者。
中　　華　　民　　國　　110 　年　　 3　　月　　12　　日
                            書記官  黃婉晴